臺灣臺北地方法院民事判決　九十年度訴字第二七五二號
　　原　　　告　丙○○○
　　　　　　　　戊○○
　　被　　　告　丁○○
　　　　　　　　乙○○
　　　　　　　　甲○○
右當事人間，請求損害賠償事件，本院判決如左：
    主    文
被告應給付原告新台幣貳萬零貳佰捌拾柒元，及被告丁○○、乙○○分別自民國九十
年七月三日、民國九十年七月五日起至清償日止，按年息百分之五計算之利息。
原告其餘之訴駁回。
訴訟費用由被告負擔百分之二，餘由原告負擔。
本判決第一項於原告以新台幣柒仟元供擔保後，得假執行。被告如於假執行之程序實
施前，以新台幣貳萬零貳佰捌拾柒元為原告預供擔保後，得免為假執行。
原告其餘假執行之聲請駁回。
    事    實
甲、原告方面：
壹、聲明：
  一、被告應連帶給付原告新台幣（下同）七十九萬九千一百零八元，及自起訴狀繕
      本送達翌日起至清償日止，依年息百分之五計算之利息。
  二、願供擔保請准宣告假執行。
貳、陳述：
  一、被告向原告承租坐落台北市○○○路○段一七五巷二十九號三樓房屋（下稱系
      爭房屋），雙方簽有租賃契約書（下稱系爭租約），期間自民國八十六年十二
      月一日起至九十一年十一月三十日止計五年，首年每月租金四萬五千元，第二
      年以後每年每月租金增加一千元，此經鈞院八十六年度公字第二三三０三七號
      公證書公證在案。詎系爭租約開始原告返美後，被告即以各種理由要求終止租
      約，更自八十七年十二月一日起拒付租金，經原告催告履行仍置之不理。八十
      七年十二月二十五日被告未經原告同意，擅自遷離系爭房屋，並任意將房屋鑰
      匙交付予無管理使用權之大廈管理員。原告迫於無奈只得先行委請在台友人即
      訴外人吳麗玉赴系爭房屋取回房屋鑰匙，清點屋內物品，並陸續親自或委由其
      子、媳三度回台處理被告積欠費用之償付、系爭房屋修護及再行招租等事宜，
      終於八十八年十二月十日以終止系爭租約之意思，將系爭房屋出租於訴外人高
      唐寧，職是，系爭租約應於新租賃契約成立生效之上開期日方告終止。
  二、被告違反系爭租約，拒付租金並擅自遷離系爭房屋，原告受有之損害及依系爭
      租約可請求之款項計有：
  （一）原告於八十八年十二月十日將系爭房屋重新出租，惟新約每月租金僅得三萬
        六千元，並自九十一年起每年每月增加一千元，因而，除八十七年十二月至
        八十八年十一月積欠之租金五十五萬二千元業經原告根據公證書聲請強制執
        行，不在本件請求範圍內之外，自上開重新招租之日起至系爭租約期限屆至
        之日即九十一年十一月三十日止，租金收入共短少五十一萬六千六百六十七
        元。
  （二）八十八年一月至同年十二月二十日之大廈管理費共二萬二千五百元。
  （三）八十八年一月至同年十二月之水費二千六百零八元。
  （四）八十八年一月至同年十二月之電費六千五百三十七元。
  （五）八十七年十二月及八十八年一月之電話費一千一百六十元。
  （六）房屋回復原狀費用七千零二十元。
  （七）重新招租廣告費八千零二十五元。
  （八）八十七至九十一年度房屋稅共四萬七千六百三十五元。
  （九）八十七至九十一年度地價稅共一萬七千五百四十元。
  （十）三度共六人次返台招租之交通、聯繫等費用共十六萬九千四百十六元。
    右開（一）至（十）總計損失七十九萬九千一百零八元。
  三、本件原告之請求權基礎，係以被告積欠租金達兩期以上，依系爭租賃契約第六
      條第一項，於八十八年十二月終止該租約，則原告得根據系爭租約第四條第五
      款、第七條第一款、第五款之約定，以及民法第二百六十三條準用第二百六十
      條、第二百十六條之規定，向被告請求賠償因契約終止所受之前開損害。又本
      件被告二人同為系爭租賃契約之承租人，就系爭租賃契約債務各負有全部給付
      之債務，為不真正連帶，故請求被告連帶給付如聲明之數額。
  四、縱認系爭租約仍有效存續至九十年六月二十日書狀送達後方為終止，則除去八
      十七年十二月至八十八年十一月之租金原告已根據公證書強制執行外，自八十
      八年十二月至九十年六月被告仍應依約支付租金九十萬元，扣除原告代為出租
      所得租金五十八萬八千元，差額為三十一萬二千元；九十年七月至九十一年十
      一月原告因終止租約所失利益為二十萬四千六百六十七元；八十八年一月至八
      十八年十二月之大廈管理費、水費、電話費及房屋稅、地價稅共計九萬七千九
      百八十元，依約應由被告負擔；系爭房屋維修費用、代為招租廣告費、返國招
      租之交通、聯繫費用共計十八萬四千四百六十一元，則為被告違約擅自遷離棄
      置系爭房屋所造成原告之損害，總損失金額亦為七十九萬九千一百零八元，爰
      依前述請求權基礎主張被告應連帶給付如聲明之數額。
  五、再退步言，縱認八十八年一月十一日原告委人清點物品取回系爭房屋鑰匙係終
      止權之行使，則原告因被告債務不履行所受損害計有八十八年一月至十二月之
      大廈管理費、水電費、電話費房屋稅、地價稅、系爭房屋維修費用、代為招租
      廣告費、返國招租之交通、聯繫費用共計二十八萬二千四百四十一元；租金短
      收之所失利益為一百零六萬八千六百六十七元，扣除已依公證書強制執行之五
      十五萬二千元，尚有五十一萬六千六百六十七元，總計金額同為七十九萬九千
      一百零八元，同依前開請求權基礎請求被告連帶給付如聲明第一項之數額。
  六、對被告抗辯所為之陳述：
  （一）原告訴請給付之項目有依據系爭租賃契約之約定者，如契約存續期間之大廈
        管理費、水費、電費、電話費及房屋稅、地價稅等；有債務不履行之損害賠
        償者，如房屋回復原狀之費用、重新招租廣告費用、回國招租之交通、聯繫
        費用及租金之短收金額等。原告原贅引「民法第二百二十六條」為本件請求
        權基礎之一，事後已另陳報予以更正，其本意在於被告違約不為上開項目之
        給付時，原告依法得依給付不能或給付遲延之規定行使權利，非謂本件債務
        不履行即屬「給付不能」，故就法律上之陳述為補充或更正，參照民事訴訟
        法第二百五十六條之規定，原告上開更正實與訴之變更或追加無涉，被告辯
        稱不同意原告訴之追加或變更云云，顯有誤會。
  （二）原告全家居住於系爭房屋十餘年，一直維持房屋內外整齊清潔，未曾發生鼠
        患，且系爭房屋現由訴外人高唐寧承租使用中，也未聽聞任何關於老鼠橫行
        之抱怨。而原告在訂約前曾在系爭房屋招待被告不下十餘次，每次被告都仔
        細巡視系爭房屋每一個房間，逗留數小時，其間雙方未曾發現任何老鼠、蟑
        螂！若系爭房屋有如被告所述之嚴重鼠患，何以訂約前後如此鄭重察看十餘
        遍卻未發現？進而簽訂長達五年之租約！又若確有嚴重鼠患，何以被告遷入
        居住後十個月左右之長時期均未曾提及？再者，被告所稱系爭房屋放置舊物
        之儲藏室內有老鼠窩，並多次找專業清潔人員到府作滅鼠之工作，未見成效
        ，且屋內各項器具皆遭老鼠咬毀，甚至家中食物亦遭污染云云，均為虛妄之
        指控，蓋該儲藏室為密閉式房間，設有密閉式大門，以老鼠之體積根本不可
        能進出，而該儲藏室存放書本雜物，未曾堆置過任何食品，交屋時已徹底打
        掃經被告仔細檢查，老鼠窩藏於其內未被雙方發覺，難以想像！縱係屬實，
        被告既知老鼠窩聚之處，滅鼠豈為難事？又屋內器具若於承租前遭鼠類咬毀
        ，何以被告承租系爭房屋，承諾妥善使用保管屋內各項家具時，未要求記明
        毀損情形於清單上？若該家具係於承租後方遭咬毀，則鼠患之發生應係被告
        不注重環境衛生所致，尚且應賠償原告受損家具，何來終止租約之權利？甚
        且，原告之子戊○○於九十年五月間回國，特造訪系爭房屋次承租人薛佳琳
        、吳美菊以及鄰居朱則勤，渠等均明白表示未曾見過屋內屋外有老鼠出沒，
        身兼該大樓管理委員之朱則勤更表示不曾有住戶反應發現老鼠之情。凡此顯
        示被告「鼠患」之說非但無具體事證，且不合情理。足見系爭房屋並無鼠患
        存在，被告並無依據民法第四百二十四條提前終止系爭租賃契約之權利。
  （三）因被告於系爭租約存續中，擅自於八十七年十二月二十五日搬離系爭房屋，
        並將房屋鑰匙交於大樓管理員，原告為瞭解留存物品狀況，避免系爭房屋遭
        他人任意侵入，遂委託訴外人吳麗玉於八十八年一月十一日至系爭房屋清點
        屋內留置之物品有無短少，並向大樓管理員收回房屋鑰匙，目的僅係避免因
        被告違反系爭租約造成原告損害之擴大，並無任何同意或承認系爭租約終止
        之意思甚明，且吳麗玉出具之證明書，不但不能說明被告有任何終止租約之
        意思，反而更證明被告違約在先之事實，被告執此抗辯租約已合法終止，尚
        屬牽強。
  （四）被告辯稱原告經林志忠律師說服，於八十八年二月親至被告家中就租賃事宜
        進行清算，達成終止租約之合意，並告知「這樣雙方以後就不用走法院了」
        云云，誠非事實，蓋原告被迫返台招租系爭房屋之際，前往被告成功國宅住
        處收取水電、電話費二千餘元，係因該等費用為被告所應繳納而雙方較無爭
        議，另一方面又擔心因欠繳費用可能遭停話或斷水斷電，方親自前往收取，
        根本與協議之和解、抵銷、免除等事無關，若有任何終止租約、免除或抵銷
        之協議，必不致無任何書面或文字之記載以為憑證。抑且，原告從未表示不
        予追究被告應給付之款項，且被告自己所寫之結算清單，上面僅潦草書寫一
        些數字，並無表明任何關於系爭租約之權益事項，亦無原告之簽名，未可過
        度解釋為兩造合意終止租約之證明；亦有進者，戊○○於八十七年十一月、
        十二月間代理原告回台與被告協商，終因被告堅持不願分擔損害賠償責任致
        和解無望，更曾以存證信函明確表達依法訴追之意，何來雙方合意終止、抵
        銷或免除之說？被告所辯均不足採信。
  （五）至於被告辯稱原告請求之損害項目及數額，多已逾越損害填補之範圍云云，
        實則，原告聲明所請俱為必要費用，均有所據，且皆以最低額計算，說明如
        下：
    １. 就租金之損害而言，原租金與現租金每月相差約一萬元，並非當初系爭租約
        顯失公平，亦非原告刻意降價出租以擴大被告之損害賠償範圍。蓋系爭房屋
        為面積六十坪之大戶，座落於復興南路與和平東路之交叉口巷內，近捷運大
        安站，地段絕佳，每月租金五萬元乃市場行情，而被告於承租前亦曾多次至
        現場觀察，考慮經月，何來顯失公平之說？又原告雖將系爭房屋以低於原租
        約之租金迅速出租，實係為了減少被告所造成之損害與系爭房屋重新供人使
        用等利人利己之目的，否則，原告只須將系爭房屋閒置至九十一年十一月三
        十日，即可根據公證書執行四年之租金，何苦急於出租系爭房屋？是原告及
        其家人歷次返台，以最短之時間及最大之努力招租，結果雖原租金與現租金
        相差約一萬元，仍已為被告減少每月三萬餘元之損害賠償金額，故被告關於
        租金之抗辯並無理由。
    ２. 原告委託吳麗玉自大樓管理原處取回鑰匙，係因被告違約放棄管領系爭房屋
        。在系爭租賃契約終止前，系爭房屋之使用、收益權人仍為被告，原告不過
        為被告及自己之利益代管，實不可與使用收益權能混為一談。否則將造成承
        租人違約棄置承租物，出租人被迫管領後，即喪失契約上請求權之不合理現
        象，故大廈管理費、水費、電費及電話費，被告依約自當支付，其理甚明。
    ３. 關於系爭房屋回復原狀之費用，原告並未大肆重新整修，僅支出塑鋼土、流
        理台水龍頭及配管、洗臉盆水龍頭及水龍頭一組，共計七千零二十元。以系
        爭房屋配有美式大廚房、二套衛浴設備及一獨立洗手台共七組水龍頭而言，
        原告僅更換有損害之三組水龍頭，並選擇中低價位者，且該屋出租交付予被
        告之時房屋設備完好無缺，原告前揭回復原狀乃係針對承租人不當使用設備
        所致損壞請求賠償，並無不當。
    ４. 系爭房屋招租廣告費用共八千零二十五元，當為重新招租所必要，被告對此
        否認實無理由。
    ５. 關於房屋稅及地價稅，依系爭租賃契約第七條第一款、第五款規定，系爭房
        屋之所有稅金應由被告負擔，非僅限於原告負擔之部分。蓋房屋稅、地價稅
        固為公法上義務，法律定有納稅之義務人，惟人民非不得於私法活動中以契
        約另行約定實際承擔。從而，在契約存續中之八十七、八十八年度房屋稅、
        地價稅依約故應由被告負擔；終止系爭租約後至系爭契約原定期間屆滿為止
        ，即原告之八十九、九十及九十一年度房屋稅、地價稅之損害，被告亦應負
        賠償之責任。
    ６. 原告甚為重視出租系爭房屋一事，此由原告數度親自或由子、媳專程自美返
        台處理，可見一斑。且臺灣房屋仲介多著重買賣，不重視租賃，對於託租房
        屋往往輕易將鑰匙交付大樓管理員，甚至直接交付前往看屋之客戶，而原告
        系爭房屋內仍留置許多家具、家電及其他具有相當價值之私人物品，是原告
        及其子、媳回台招租，實有必要，旅費之支出當無可避免，應認同為原告所
        受損害之範圍。至於三度返台均僅滯留一個月左右，期間為處理招租事宜，
        陪同客戶看屋、洽談、聯繫或準備資料而支出之交通、電話雜費，均不止每
        日三百元之數，僅因無法一一取得單據，故以最低之整數金額每日三百元計
        算之，亦屬合理，被告所辯應不足採。
  （六）原告基於被告違反系爭租約，訴請被告賠償因租約終止所受損害，並支付租
        約終止前欠繳之租金以外費用，其請求權時效並無特別規定，應適用民法第
        一百二十五條十五年之一般規定。故原告於八十八年十二月間終止系爭租約
        ，於九十年六月五日起訴，並無罹於時效之問題，被告所辯本件請求罹於時
        效云云，顯不足採。
參、證據：聲請傳喚證人吳麗玉，並提出：
  一、本院八十六年度公字第二三三０三七號公證書及八十六年十一月二十四日房屋
      租賃契約書各乙份。
  二、台北郵局五十二支局八十七年十二月四日第四五五號存證信函乙份。
  三、本院八十八年度公字第二三二八一四號公證書及八十八年十二月十三日租賃契
      約書各乙份。
  四、管理費收據十一紙、水費收據四紙、電費收據一紙、電話費收據二紙、房屋修
      繕費收據三紙、招租廣告費收據並廣告請款明細單（同附件二）各乙紙、房屋
      稅轉帳繳納證明三紙、地價稅轉帳繳納證明十二紙及地價稅課稅明細表一紙。
  五、原告八十七年十月七日致被告之函件乙份。
  六、原告委託被告保管物品清單一紙。
  七、台北郵局四十四支局八十七年十二月三十一日第二三三二號存證信函。
  八、護照入出境簽證記錄六紙、機票費用支出明細四紙及登機證明二紙（附件四）
      。
　九、原告之子戊○○、陳博堅及陳博琳授權原告處理系爭房屋租賃事宜授權書。
      （以上均為影本）
　附件一：被告丁○○、乙○○最新戶籍謄本。
　附件二：廣告費支出收據影本。
　附件三：原告及其子、媳護照入出境紀錄影本。
　附件四：原告及其子、媳返台機票支出證明影本。
　附件五：鈞院九十年度訴字第八九一號判決影本。
乙、被告方面：
壹、聲明：
  一、駁回原告之訴。
  二、如受不利益判決，請准供擔保以免假執行。
貳、陳述：
  一、程序方面：
      原告如捨棄民法第二百二十六條之主張，而別無其他訴訟標的之主張，依法應
      本於捨棄逕為其敗訴之判決；如原告未為上開捨棄，另為其他訴訟之主張，則
      屬訴之變更或追加，妨害訴訟之終結與被告之程序上利益，被告不同意原告訴
      之變更或追加。
  二、實體方面：
  （一）原告主張本件請求權基礎為「民法第二百六十三條準用民法第二百六十條以
        及第二百二十六條」，並主張「被告無故搬離系爭房屋、拒付租金」構成給
        付不能之情形云云，蓋金錢之債原則上皆屬可替代性之債，實難發生給付不
        能之情事，原告關於民法第二百二十六條給付不能之主張，顯無理由。又民
        法第二百六十條之規定，並非積極認有新損害賠償請求權發生，不過規定因
        其他原因已發生之損害賠償請求權，不因解除權之行使而受妨礙，法條本身
        並非請求權基礎，僅為一補充規定甚明，故原告所舉為請求權基礎之上開條
        文，均無從憑以採信其主張為有理由，應予駁回。
  （二）民法第四百二十四條之立法意旨，在於保障承租人或其同居人之安全、健康
        ，只要租賃物對於承租人或其同居人之安全、健康有相當程度之危險性時，
        不論承租人於訂約時是否已知有此情形或拋棄終止契約之權，均無礙於承租
        人依據該法條終止租約。本件系爭房屋之內外環境確實導致嚴重鼠患，造成
        被告遭鼠類傳染多種重大疾病之危險，已達非經長期清潔、消毒，不足根絕
        之程度。是以，被告自得於發生實害結果之前，依法行使終止租賃契約之權
        ，故兩造間之系爭契約自八十七年十二月起，即告終止，原告對被告已無本
        件損害賠償請求權，自應駁回。
  （三）退步言，縱認被告無民法第四百二十四條終止租約之權，然原告既以舉家赴
        美定居，離台甚遠，若非慎重處理租賃契約終止事宜，何須親至被告成功國
        宅處，結清並收取水電費用，書寫水電費清單並當面告知：「這樣雙方以後
        就不用走法院了」等語，且原告當時已開始整修房屋重新招租，足認原告之
        本意為同意終止租賃契約，並以押租金與終止契約之損害互相抵銷，此業經
        鈞院九十年度訴字第八九一號判決所肯認。至於原告於九十年八月三十一日
        言詞辯論中主張「當時只是單純收取水電、電話費。對造搬遷後，雙方都有
        就此事討論，但始終沒有達成協議，所以收取水、電費及電話費時不可能就
        此達成協議」、「涉及二十幾萬及四年合約，不可能沒有書面證明」等語，
        所謂「始終未達成協議」係指吳麗玉八十八年一月十一日取回鑰匙之前未達
        成協議，不容混淆。再由原告所書寫之水、電及電話費清單，應足證明當時
        兩造間確有達成協議，且原告若僅為避免系爭房屋遭受斷絕水、電及電話，
        逕持水電費催收單向有關公司機關繳納即可，何須親至被告家中收取上開費
        用再予繳納？又上開費用一併列入損害數額向被告追討即可，何以親自收取
        多此一舉？
  （四）再退步言，即便雙方確無互相抵銷及免除之合意，然依原告於取回系爭房屋
        之管理權後即於八十八年一月二日開始對外招租，並於原告收取收取水電費
        用之前後，隨即修繕系爭房屋等情觀之，應認原告於書立前開水、電及電話
        費清單之時雙方即有終止系爭契約之合意。
  （五）至於原告請求之損害項目及數額，多已逾越損害填補之範圍，分述如下：
    １. 原告主張系爭房屋於八十八年十二月十日重新出租，每月租金僅得三萬六千
        元，並自九十一年起每月增加一千元云云。此租金短少係因原告自願降價出
        租，蓋如原告所稱系爭房屋每月租金市場價值有五萬元，其自願降價之差額
        怎能轉嫁給被告？又原告為挽留新房客所給予兩個月免月租金優惠，亦係原
        告自甘損失之行為，何能同樣轉嫁給被告？是原告請求短少租金之損失五十
        一萬六千六百六十七元，並無理由。
    ２. 原告於八十八年一月十一日委由吳麗玉取回系爭房屋鑰匙後，已直接管理系
        爭房屋，被告自此對系爭房屋並無任何直接或間接之占有，從而，大廈管理
        費、水費、電費及電話費不應由被告負擔，且原告對於已至被告家中收取之
        費用，當然不能再列為損害。
    ３. 原告主張系爭房屋回復原狀之修繕費用為八千零二十五元，惟觀以其所提出
        之三張單據總額僅有七千零二十元，其餘部分未有憑據，且單據內容俱為高
        價之水龍頭，原狀如何未見舉證，是否為回復原狀所必要，均無所悉，實無
        由被告負擔之理。
    ４. 就原告主張之四、五、六月份之廣告費支出狀況，並未舉證；而十一、十二
        月份之廣告費用單據非原告之名義，被告均否認其真正。縱使上開單據確為
        原告所支出，其連載半個月，早、晚報同時刊載是否必要？不無疑問。
    ５. 八十七年之房屋稅及地價稅，因被告當時仍有使用系爭房屋，對於原告部分
        應予負擔。然自八十八年起被告已未使用該屋，房屋稅及地價稅不應由被告
        負擔。
    ６. 原告主張其返國旅費，含機票、交通費、電話及其他雜費三度六人次，共計
        一十七萬二千八百元。惟台灣房屋買賣租賃業極為發達，三度六人次回國實
        非必要，況其滯台之時間均長達半月至一個月，是否皆為處理系爭房屋事務
        非無疑問！再者，原告對上開處理系爭房屋事務支出之交通費每日需二百元
        ，每人每次電話費雜費一百元，皆未見其舉證以實其說。
  （六）原告於八十八年一月間取回系爭房屋鑰匙，同年二月又重新出租，應認為係
        終止系爭租約之表示，嗣於九十年六月提起本件訴訟，則原告之本件請求權
        已逾二年之短期時效，自不得再行請求。
參、證據：聲請傳喚證人梁燦輝，並提出左列證據：
          被證一：系爭房屋管線結構及老鼠照片。
          被證二：老鼠相關重大疾病說明影本乙份。
          被證三：終止函影本乙份。
          被證四：吳麗玉清點函影本乙份。
          被證五：丙○○○結算單影本乙份。
          被證六：污染食物、損害傢俱之照片乙份。
　　　　　被證七：系爭房屋明管外露照片乙份。
　　　　　被證八：系爭房屋樓下之小吃店照片乙份。
　　　　　被證九：系爭房屋管理員廚房照片乙份。
　　　　　被證十：回收物隨意堆置照片乙份。
　　　　　被證十一：戊○○親手所封管路照片乙份。
　　　　　被證十二：房間並非密閉照片乙份。
丙、本院依職權調閱本院九十年度訴字第八九一號民事卷，並傳喚林志中到庭作證。
    理    由
壹、程序部分：
    按訴狀送達後，原告不得將原訴變更或追加他訴，但擴張或減縮應受判決事項之
    聲明者，不在此限。又不變更訴訟標的，而補充或更正事實上或法律上之陳述者
    ，非為訴之變更或追加。民事訴訟法第二百五十五條第一項第三款、第二百五十
    六分別定有明文。查原告起訴時訴之聲明第一項為「被告應給付原告新台幣八十
    萬二千四百九十二元，及自起訴狀送達翌日起至清償日止，依年息百分之五計算
    之利息」，經同時更正並減縮為「被告應『連帶』給付原告新台幣『七十九萬九
    千一百零八元』，及自起訴狀繕本送達翌日起至清償日止，依年息百分之五計算
    之利息」，核屬更正法律上之陳述及減縮應受判決事項之聲明，符合上開法律條
    款之規定，應予准許。次查原告本於九十年十一月二十三日提出之辯論意旨狀第
    四頁，贅引民法第二百二十六條為其本件請求權基礎，嗣於同年十二月二十八日
    辯論意旨續狀中特予更正，核係同為不變更訴訟標的，而更正法律上之陳述，依
    上開民事訴訟法第二百五十六條之規定，非為訴之變更或追加至明，自無被告是
    否同意原告訴之追加或變更之問題，合先說明。
貳、得心證理由：
  一、原告起訴主張：被告向原告承租坐落台北市○○○路○段一七五巷二十九號三
      樓房屋，期間自八十六年十二月一日起至九十一年十一月三十日止計五年，首
      年每月租金四萬五千元，第二年以後每年每月租金增加一千元。詎契約開始原
      告返美後，被告即以各種理由要求終止租約，更自八十七年十二月一日起拒付
      租金，經原告催告仍置之不理。八十七年十二月二十五日被告未經原告同意，
      擅自遷離系爭房屋，並任意將房屋鑰匙交付予無房屋管理使用權之大廈管理員
      。原告迫於無奈只得先行委請在台友人即訴外人吳麗玉取回系爭房屋鑰匙，清
      點屋內物品，並陸續親自或委由其子、媳三度回台處理系爭房屋積欠費用之償
      付、修護及再行招租事宜，終於八十八年十二月十日以終止系爭租約之意思，
      將系爭房屋出租於訴外人高唐寧，是系爭租約應於新租賃契約成立生效之上開
      期日方告終止。而被告上開違約行為，致原告受有之損害計有：(1)自八十八年
      十二月十日重新招租之日起至系爭租約期限屆至之日即九十一年十一月三十日
      止，租金收入共短少五十一萬六千六百六十七元、(2)八十八年一月至同年十二
      月二十日之大廈管理費共二萬二千五百元、(3)八十八年一月至同年十二月之水
      費二千六百零八元、(4)八十八年一月至同年十二月電費六千五百三十七元、(5)
      八十七年十二月及八十八年一月電話費一千一百六十元、(6)房屋回復原狀費用
      七千零二十元、(7)重新招租廣告費八千零二十五元、(8)八十七至九十一年度房
      屋稅四萬七千六百三十五元、(9)八十七至九十一年度地價稅一萬七千五百四十
      元、(10)三度共六人次返台招租之交通、聯繫等費用共十六萬九千四百十六元。
      右開(1)至(10)總計損失為七十九萬九千一百零八元。又本件被告二人同為系爭租
      賃契約之承租人，就系爭租賃契約債務各負有全部給付之債務，為不真正連帶
      ，爰依法提起本件訴訟請求被告連帶給付如聲明之數額等語。被告則以：系爭
      房屋之內外環境確實導致嚴重鼠患，造成被告遭鼠類傳染多種重大疾病之危險
      ，被告自得於發生實害結果之前，依民法第四百二十四條行使終止租賃契約之
      權，故兩造間之系爭契約自八十七年十二月起，即告終止。縱認被告無上開終
      止租約之權，然原告於八十八年二月既已親至被告成功國宅住處，結清並收取
      水電費用二千餘元，並書寫水電費清單，再加上原告當時已開始整修房屋重新
      招租，足認原告之本意為同意終止租賃契約，並以押租金與終止契約之損害互
      相抵銷。退步而言，即便雙方確無互相抵銷及免除之合意，然依原告於八十八
      年一月十一日委託吳麗玉取回房屋鑰匙，即取回系爭房屋之管理權後，立刻於
      開始登載廣告對外招租，並於原告收取收取水電費用之前後，隨即修繕系爭房
      屋等情觀之，應認原告於書立前開水、電及電話費清單之時雙方即有終止系爭
      契約之合意。至於原告請求之損害項目及數額，多已逾越損害填補之範圍、無
      端轉嫁由被告承擔，甚或根本欠缺單據以供憑等語資為抗辯。
  二、查原告主張其將系爭房屋租予被告，約定租賃期間自八十六年十二月一日至九
      十一年十一月三十日止，每月租金四萬五千元，自第二年起每年每月增加一千
      元。被告自八十七年十二月起未再給付租金，並於同年月二十五日遷出系爭房
      屋，將鑰匙交於大樓管理員，原告則透過其子戊○○委託在台友人吳麗玉於八
      十八年一月十一日赴系爭房屋取回房屋鑰匙，復於同年十二月十日才將系爭房
      屋重行出租予訴外人高唐寧，期間起自八十八年十二月二十日至九十三年十二
      月十九日期滿，每月租金則為三萬六千元，第二年以後每年每月增加一千元等
      情，有原告提出之公證書、八十六年十一月二十四日及八十八年十二月十三日
      房屋租賃契約書、台北郵局五十二支局八十七年十二月四日第四五五號、四十
      四支局八十七年十二月三十一日第二三三二號存證信函等文件在卷可稽，被告
      對此亦不爭執，應堪信為真實。又查原告主張與被告間之系爭租約，於八十八
      年十二月十日與訴外人高唐寧訂立新租約時方為終止，被告依系爭租約之約定
      及債務不履行損害賠償法則應給付原告短少之租金收入五十一萬六千六百六十
      七元、大廈管理費二萬二千五百元、水費二千六百零八元、電費六千五百三十
      七元、電話費一千一百六十元、房屋回復原狀費用七千零二十元、重新招租廣
      告費八千零二十五元、房屋稅四萬七千六百三十五元、地價稅一萬七千五百四
      十元及返台招租之交通、聯繫等費用計十六萬九千四百十六元，總共損失七十
      九萬九千一百零八元等情，固據提出管理費、水費、電費、電話費、房屋修復
      費收據、招租廣告費等收據並廣告請款明細單、房屋稅轉帳繳納證明、地價稅
      轉帳繳納證明及地價稅課稅明細表為證，然經被告否認並以前詞置辯。是兩造
      主要爭點在於：(1)系爭租賃契約究於何時終止？(2)原告依系爭租約可請求之給
      付及損害賠償之範圍為何？
  三、按租賃物為房屋或其他供居住之處所者，如有瑕疵，危及承租人或其同居人之
      安全或健康時，承租人雖於訂約時已知其瑕疵，或已拋棄其終止契約之權利，
      仍得終止契約。民法第四百二十四條固定有明文。蓋上開法律之立法目的，在
      於保護承租人之利益，使瑕疵之存在危及承租人或其同居人之安全或健康時，
      承租人不受契約內容或訂約時意思表示之拘束，而得終止契約，以維護生命並
      無悖於公序良俗，惟此承租人依法律之規定而生之終止契約權利，與雙方合意
      終止之情形顯然有別，故不得由承租人恣意行使，應以瑕疵之存在確實並達到
      危及安全或健康之程度為前提，且對此有利於承租人之事項，依民事訴訟法第
      二百七十七條之規定，舉證之責任當由承租人負擔，自不待言。查被告辯稱系
      爭房屋有大批鼠類出沒，咬毀家具、食品、日用品並具備散佈傳染病源之危險
      ，經數度委請清潔人員實施滅鼠措施均未見成效，已於八十七年九月二十三日
      以存證信函通知原告將於該年租期屆滿時終止租約云云，雖有被告提出之台北
      郵局四四支局八十七年九月二十三日第一七００號存證信函及現場照片為證，
      亦據本院調閱兩造另案九十年度訴字第八九一號民事卷，有被告聲請傳喚之接
      受委任於八十七年六月二十六日至系爭房屋作滅鼠清潔工作之證人陳全勝到庭
      證述明確，可見被告所辯系爭房屋有鼠類侵擾之瑕疵，應值採信。惟依前開法
      條規定之要件，瑕疵客觀上尚須達於「危及安全或健康」之程度，承租人方可
      行使終止租約權利，惟依上開證人證言及現場照片所顯示客觀情形，老鼠數量
      並非眾多，所造成之家具毀壞情形亦非嚴重，更無其他足以佐證屋內鼠類有傳
      染各項疾病、害蟲之確實憑據，尚難遽認系爭房屋所具之瑕疵已達前揭條文所
      謂「危及安全或健康」之標準，被告實無該條終止契約之權利，是被告所辯已
      依民法第四百二十四條終止契約云云，不足為採。
  四、查被告於八十七年十二月二十五日搬離系爭房屋後，即於八十七年十二月三十
      一日以存證信函通知原告，原告乃於八十八年一月十一日委託吳麗玉前往系爭
      房屋偕同被告丁○○與吳麗玉友人林志忠清點被告遺留系爭房屋之物品，並取
      回系爭房屋之鑰匙，嗣後原告旋即欲將系爭房屋出租，並利用吳麗玉之事務所
      聯絡、辦理招租事宜，甚至於取回房屋鑰匙前之同年一月二日即開始於報章刊
      登招租之廣告，並分別於同年二月二日、十三日及二十三日分別整修屋內毀損
      之水龍頭及其他工程，以回復系爭房屋之原狀並配合招租事宜之進行等情，業
      經證人吳麗玉、林志忠於本院九十年十一月二十三日言詞辯論期日證述無訛，
      並有原告提出之台北郵局四十四支局八十七年十二月三十一日第二三三二號存
      證信函、分類廣告費收據（參原告提出之附件二）、房屋回復原狀修繕費用收
      據等件附卷可憑；再參酌原告於八十八年二月初前往被告住處，與被告結算水
      費、電話費等費用，此有被告提出由原告親筆書寫之結算書為證，原告並不否
      認該結算書形式上為真正。核該結算書記載結算之水費係自八十七年十二月至
      八十八年一月間；電話費則結算自八十七年十一月十一日至十二月十日、八十
      七年十二月十一日至八十八年一月十日，就上開結算費用終止日以觀，水費結
      算至八十八年一月間，電話費則明顯記載結算至八十八年一月十日即原告取回
      系爭房屋鑰匙前一日。是系爭房屋既於原告向被告取回鑰匙後，已置於原告管
      領支配占有之下，且原告於收回鑰匙前後密接之時期內，即有再行出租系爭房
      屋之意思，其間不僅多次刊登房屋招租之廣告，並支出回復房屋原狀之費用，
      復於八十八年二月與被告會算終結系爭租賃契約之債權債務關係，足證原告確
      有收回系爭房屋之意思，並結算如清單所示之款項，兩造之系爭租賃契約應於
      原告收回鑰匙之日即因合意而終止，應堪認定，被告聲請傳喚梁燦輝證明兩造
      有以結算書會算債權債務關係之情，因上開事實已甚明確，實無再行傳喚之必
      要，附此說明。至於原告主張被告擅自將系爭房屋鑰匙交予管理員，原告取回
      鑰匙乃避免他人任意進出系爭房屋，減少損失擴大，且該結算書未經兩造簽名
      ，亦未表示有終止租約之記載，原告並未同意被告終止租約之意思云云。然原
      告既將系爭房屋出租予被告，於租賃關係期滿或終止前，被告對系爭房屋有使
      用收益之權限，故被告將系爭房屋之鑰匙交予何人，乃被告就系爭房屋如何利
      用之權利，被告只要在租賃目的範圍內利用系爭房屋，原告均消極不得妨礙而
      有容忍之義務。因此，被告在租賃契約關係消滅之前，縱將系爭房屋鑰匙交予
      管理員，任由第三人出入系爭房屋，亦係被告對系爭房屋管領權利之體現，即
      便原告有遺留物品於系爭房屋而有遺失之危險，僅為被告是否違反保管義務應
      負損害賠償責任而已，究不得據此即令原告得將系爭房屋鑰匙取回，甚至與被
      告清點物品、逕入屋內修復器具，並將該屋重行出租，而解免被告直接占有系
      爭房屋之權利，再將系爭房屋置於原告之管領占有之下，從而，系爭房屋之占
      有既已移轉於原告，則原告顯有收回房屋之意思，原告前開主張，殊難採信。
  五、查系爭租約於原告取回系爭房屋鑰匙之日即八十八年一月十一日即因合意而終
      止，兩造復於同年二月間結算清單內之各項費用等情，均已詳如前述。職故，
      原告請求之項目於系爭契約終止後始發生者，如系爭房屋八十八年十二月十日
      再行出租之租金短少五十一萬六千六百六十七元、八十八年一月至同年十二月
      二十日之大廈管理費共二萬二千五百元、八十八年一月至同年十二月之水費二
      千六百零八元、電費六千五百三十七元、八十八年度至九十一年度房屋稅三萬
      七千八百四十元（八十七年度至九十一年度共四萬七千六百三十五元減去八十
      七年度九千七百九十五元，得出三萬七千八百四十元）、八十八年度至九十一
      年度地價稅一萬四千零六十八元（八十七年度至九十一年度共一萬七千五百四
      十元減去八十七年度三千四百七十二元，得出一萬四千零六十八元），以及契
      約終止後原告及其子媳自美返台之交通、聯繫等費用，均因系爭租約既已合意
      終止，則上開款項概與被告無涉，更難謂為因被告債務不履行而生之損害，自
      不應准許。而契約終止前原告對被告依約可請求之每月租金及其他款項，尚不
      因被告擅自遷出系爭房屋或任意交付鑰匙於他人而無法請求，因而，契約終止
      前原告及其子媳返台之交通及聯繫費用，亦無從認係被告債務不履行所致原告
      之損害，原告此部分請求仍不應准許。此外，八十七年十二月及八十八年一月
      電話費一千一百六十元，已登載於上開結算清單之內，業經兩造會算完畢，自
      不得再予請求；而重新招租之廣告費八千零二十五元，雙方並未約定由何者負
      擔，且系爭契約係由兩造合意終止，故招租之廣告費用僅得解為原告招徠新客
      戶之支出，不應認係原告之損害，強令被告負擔。至於房屋回復原狀費用七千
      零二十元及八十七年度系爭房屋之房屋稅、地價稅分別為九千七百九十五元及
      三千四百七十二元，有原告提出之修繕費用收據及該年度房屋稅、地價稅轉帳
      繳納證明可稽，依系爭租約第四條第五款明定：「房屋有改裝設施之必要，乙
      方（指被告，下同）取得甲方之同意後得自行裝設，但不得損害原有建築，乙
      方於交還房屋時並應負責回復原狀」，以及第七條第一款、第五款分別約定：
      「房屋之稅捐由乙方負擔，乙方之水電費及營業必須繳納之稅捐自行負擔」、
      「房屋所有稅金、管理費、維護費用由乙方負擔；公證費用平均由兩方負擔」
      等約定觀之，房屋回復原狀費用、房屋稅及地價稅於被告交還房屋時及系爭租
      約關係存續中應由被告負擔甚明，且該等費用並未載明於結算清單，不在兩造
      結算之範圍內，應認原告請求返還房屋回復原狀費用、房屋稅及地價稅共計二
      萬零二百八十七元為有理由，應予准許。被告雖辯稱原告所修繕之水龍頭等器
      具，俱為高級昂貴之物，應非回復原狀所必要云云，惟並未舉證以實其說，所
      辯尚不足採。
  六、按數人負同一債務，明示對於債權人各負全部給付之責任者，為連帶債務。無
      前項之明示時，連帶債務之成立，以法律有規定者為限。民法第二百七十二條
      定有明文。查原告主張被告應負連帶清償之責，觀之系爭租約第七條第三款雖
      有「雙方如覓有保證人，與被保證人負連帶保證責任」之規定，然未有承租人
      應對出租人負連帶責任之明示規定，不能僅以被告皆為系爭租約之承租人，同
      負給付全部租金之責任，遽予認定被告對原告之本件請求應成立連帶債務，無
      視於上開法條之明文規定，況且，即便是原告主張被告有債務不履行之情形，
      法律亦未規定債務人須對債權人負連帶責任，是原告上開主張，於法顯然有違
      ，自難准許，併予說明。
  七、從而，本件原告請求被告給付之數額於二萬零二百八十七元之範圍內，為有理
      由，應予准許；逾此範圍則無理由，應予駁回。駁回之部分假執行之聲請失所
      附麗，併予駁回。
  八、兩造均陳明願供擔保，請准宣告假執行及免為假執行，核均無不合，爰分別酌
      定相當之擔保金額准許之。
  九、本件事證已臻明確，兩造其餘攻擊防禦方法，核與本件判決之結果無影響，爰
      不逐一論述，附此敘明。
  十、結論：本件原告之訴，為一部有理由，一部無理由，並依民事訴訟法第七十九
      條但書、第三百九十條第二項、第三百九十二條，判決如主文。
中　　　華　　　民　　　國　 　九十一　 　年　 　十一　 　月　　二十二　日
                                            民事第二庭法      官　黃雯惠
右為正本，係照原本作成。
如對本判決上訴，須於判決送達後廿日內向本院提出上訴狀。
中　　　華　　　民　　　國　　九十一　　　年　　十一　　　月　　二十五　日
　　　　　　　　　　　　　　　　　　　　　　　　　　　法院書記官　林玗倩
